【裁判字號】    96,勞上易,94
【裁判日期】    970527
【裁判案由】    給付違約金等
【裁判全文】
臺灣高等法院民事判決                96年度勞上易字第94號
上  訴  人
即被上訴人  立榮航空股份有限公司
法定代理人  乙○○
訴訟代理人  梁穗昌律師
複代理人    李夏菁律師
被上訴人
即上訴人    甲○○
訴訟代理人  鄭文婷律師
上列當事人間給付違約金等事件，兩造對於中華民國96年7月12
日臺灣台北地方法院95年度勞訴字第180號第一審判決提起上訴
，經本院於97年5月13日言詞辯論終結，判決如下：
    主  文
原判決關於駁回上訴人立榮航空股份有限公司後開第二項之訴暨
訴訟費用之裁判均廢棄。
被上訴人甲○○應再給付上訴人立榮航空股份有限公司新台幣伍
拾萬元及自民國九十五年十月十五日起至清償日止，按週年利率
百分之五計算之利息。
被上訴人甲○○之上訴駁回。
第一、二審訴訟費用由被上訴人甲○○負擔。
    事實及理由
一、上訴人即被上訴人立榮航空股份有限公司（下簡稱立榮公司
    ）起訴主張：被上訴人即上訴人甲○○（下稱甲○○）於民
    國（下同）95年3月間應徵立榮公司飛航人員，並自同年5月
    2日起接受立榮公司安排之飛航訓練課程， 立榮公司於面試
    當日，即向同時受訓之甲○○及訴外人郁國瑞說明兩造間之
    契約內容、違約金條款、派遣基地等契約重要內容，並於當
    日起至同年月31日地面學科上課期間，派員說明公司重要規
    定， 復於同年5月30日下午由立榮公司江夏萍將訓練及服務
    合約書（下稱合約書），交由郁國瑞轉交予甲○○。然至95
    年7月下旬甲○○完成 MD90機型模擬機及本場訓練等大部分
    之訓練後，甲○○仍以受訓沒空，未找到保證人為由，未將
    合約書交回，立榮公司特予其休假以便尋找保證人，然甲○
    ○並未予以回覆， 立榮公司遂於95年7月31日以台北長安郵
    局第4396號存證信函（下稱第4396號存證信函）通知甲○○
    ，請其回公司報到並履行契約，詎甲○○仍不履約，並於95
    年8月2日以立榮公司違反勞動基準法（下稱勞基法）第14條
    第1項第6款之規定為由， 寄發台北法院郵局第175號存證信
    函（下稱第175號存證信函）主張終止僱傭契約。 立榮公司
    乃於同年8月4日再以台北長安郵局第4472號存證信函（下稱
    第4472號存證信函）函促甲○○履約， 並於95年8月10日以
    台北45支郵局第47號存證信函（下稱第47號存證信函），以
    甲○○無正當理由曠職三日為由，終止兩造間之勞動契約。
    因甲○○已收受合約書且持續參加受訓，合約書即已生效，
    立榮公司於依約終止兩造間勞動契約後，自得依合約書第6
    條第1項第1款、同條第2項之約定， 請求甲○○給付全額之
    違約金新台幣（下同）100萬元。 倘認兩造間之勞動契約尚
    未成立，而無違約金條款之適用，則甲○○於報名履歷表隱
    匿先前為中華航空公司受訓而遭退訓之事實，且甲○○早有
    預謀前往吳哥航空公司服務，僅係利用立榮公司與中華航空
    公司取得該機型之駕駛員資格，而立榮公司為培訓練甲○○
    迄至95年7月間共花費1,608,154元，惟甲○○拒不履約，並
    主張終止契約，為故意債務不履行，立榮公司自得請求甲○
    ○賠償等情。爰依合約書第6條第1項第1款、同條第2項之約
    定，先位聲明：甲○○應給付立榮公司100萬元， 及自起訴
    狀繕本送達翌日起至清償日止，按年息5%計算之利息；另依
    債務不履行之損害賠償規定，備位聲明：甲○○應給付立榮
    公司1,608,154元， 及自起訴狀繕本送達翌日起至清償日止
    ，按年息5%計算之利息。（原審就先位之訴判命甲○○應給
    付立榮公司50萬元本息，並駁回立榮公司其餘之請求，甲○
    ○及立榮公司分別就其敗訴部分聲明不服）並上訴聲明：(一)
    先位聲明：1.原判決不利於立榮公司部分廢棄。2.甲○○應
    再給付給付立榮公司50萬元及自95年10月15日起至清償日止
    ，按年息5%計算之利息。(二)備位聲明：甲○○應給付立榮公
    司1,608,154元及自起訴狀繕本送達翌日起至清償日止，按
    年息5%計算之利息；願供擔保請准宣告假執行。並答辯聲明
    ：甲○○之上訴駁回。
二、甲○○則以：兩造僅對於勞動契約中薪資及勞務提供之重要
    之點，達成意思表示合致，而對於違約金、原始雇用地、於
    企業集團內調動、肖像權之使用等非必要之點，並未達成合
    致。又關於系爭違約金之賠償方式，應係接受訓練完成後，
    未在立榮公司任職滿六年，始需賠償，在受訓期間並無賠償
    違約金之問題。另合約中關於違約金、原始雇用地、於企業
    集團內調動、肖像權之使用等條款，未經兩造磋商，該等條
    款之內容多不利於甲○○，而有利於立榮公司，因此依民法
    第247條之1規定應屬無效。且該等條款未於兩造訂定僱用關
    係之初，即已磋商確定，嗣後立榮公司始要求甲○○簽署，
    即是片面變動勞動條件，依勞基法第14條第1項第6款之規定
    ，甲○○以存證信函通知終止兩造之勞動契約，應屬合法。
    另甲○○之前於中華航空公司受訓，係因無法適應中華航空
    公司內部之組織控管等程序，而自願終止受訓；且甲○○雖
    曾與吳哥航空公司接觸，但雙方並未達成聘僱之意思表示合
    致，甲○○並未對立榮公司施用詐術。立榮公司應對其主張
    就甲○○花費1,608,154元之受訓費用部分，負舉證之責等
    語，資為抗辯。並上訴及答辯聲明：(一)原判決不利於甲○○
    部分廢棄。(二)上廢棄部分，立榮公司在第一審之訴及假執行
    之聲請均駁回。(三)立榮公司之上訴駁回。
三、立榮公司主張兩造間於95年5月2日成立系爭勞僱契約，甲○
    ○並自該日起接受立榮公司安排之課程訓練，惟至95年7 月
    下旬甲○○完成MD90機型模擬機訓練時，甲○○仍未依合約
    書覓妥保證人，亦未簽署合約書交返立榮公司，立榮公司乃
    於同年7月31日以存證信函通知甲○○，請其回公司報到並
    履行契約，然甲○○收受後即於同年8月2日發函，以立榮公
    司違反勞基法第14條第1項第6款之規定張終止僱傭契約，立
    榮公司則於同年8月4日再函促甲○○履約未果，而於同年8
    月10日以甲○○無正當理由曠職三日為由，函知甲○○終止
    兩造間勞動契約關係等情，業據提出合約書及前揭存證信函
    等件為證（見原審簡易庭卷第7頁至第15頁），並為甲○○
    所不爭執，應可信為真實。立榮公司又主張甲○○已收受合
    約書且持續參加受訓，該合約書即已生效，立榮公司依約終
    止兩造間勞動契約後，自得依合約書第6條第1項第1款、同
    條第2項之約定，請求甲○○給付全額之違約金100萬元。倘
    認兩造間之勞動契約尚未成立，而無違約金條款之適用，則
    甲○○於報名履歷表隱匿先前為中華航空公司受訓而遭退訓
    之事實，且甲○○早有預謀前往吳哥航空公司服務，僅係利
    用立榮公司與中華航空公司取得該機型之駕駛員資格，而甲
    ○○接受立榮公司之訓練迄至95年7月間共花費1,608,154元
    ，因甲○○拒不履約，並主張終止契約，為故意債務不履行
    ，立榮公司自得請求甲○○如數賠償等語，惟為甲○○所否
    認，並以上述情詞置辯。是以本件兩造爭執之要點在於：兩
    造間之勞動契約關係是否業已成立？勞動契約內容是否包括
    違約金等約定？甲○○終止勞動契約是否合法有據？立榮公
    司終止勞動契約是否合法有據？立榮公司請求甲○○給付違
    約金100萬元有無理由？ 立榮公司備位聲明請求甲○○賠償
    訓練費用1,608,154元有無理由？茲分述如下。
四、兩造間之勞動契約關係是否業已成立？勞動契約內容是否包
    括違約金等約定？
  (一)按「稱僱傭者，謂當事人約定，一方於一定或不定之期限內
    為他方服勞務，他方給付報酬之契約」、「勞動契約，謂約
    定勞雇關係之契約」， 民法第482條及勞基法第2條第6款分
    別定有明文。次按「當事人互相表示意思一致者，無論其為
    明示或默示，契約即為成立。當事人對於必要之點，意思一
    致，而對於非必要之點，未經表示意思者，推定其契約為成
    立，關於該非必要之點，當事人意思不一致時，法院應依其
    事件之性質定之。」民法第153條亦有明定。且「 按契約固
    須當事人互相表示意思一致始能成立，但所謂互相表示意思
    一致，並不限於當事人間直接為之，其由第三人為媒介而將
    各方互為之意思表示從中傳達因而獲致意思表示之一致者，
    仍不得謂契約並未成立。」（最高法院68年台上字第1504號
    判例意旨參照）。是勞動契約之成立，不以書面要式為必要
    ，而應以兩造實質上就契約內容之重點（諸如一定之工作內
    容、工作時間、薪資報酬等），意思有無合致為斷，雇主提
    出之勞動條件一經受僱人同意，勞僱契約即為成立，不能因
    受僱人尚未簽署書面契約，即認契約尚未成立。
  (二)經查，立榮公司在甲○○參加面試及到職日（即95年5月2日
    ）當天，即已向甲○○說明其於受雇後一定之工作內容與條
    件，除基本薪資外，並包含違約金條款及飛行出發地等契約
    重要之點，而甲○○當時並未表示不能接受或提出其他異議
    ，此業經證人即立榮公司運航本部副協理李英進及證人即與
    甲○○同時受訓之郁國瑞於原審證述屬實（見原審卷第67頁
    、第78至79頁），堪認兩造已就勞動契約內容必要之點，意
    思表示合致，則揆諸首揭說明，應認兩造之勞動契約業已成
    立。況甲○○亦不否認兩造間之契約關係始於95年5月2日（
    見原審卷第66頁），足見兩造間之勞動契約關係自斯時起即
    已成立。
  (三)甲○○雖辯稱立榮航空在兩造間之勞動契約成立之初，並未
    告知前揭違約金條款等勞動條件，係至立榮航空於95年7月
    間交付合約書、同意書及聲明書時，甲○○方知悉有違約金
    條款等不合理之勞動條件云云。惟查：
    1.證人李英進證稱：「（問：在94年5月2日，也就是受訓的
      第一天是由你負責向受訓人員說明合約內容嗎？）日期大
      約三月多的時候，甲○○參加完我們公司面試完後，請他
      與證人郁國瑞到我辦公室來，我有大約說明公司概況，及
      合約的情形。我後來四、五月各說一次，四月份那時候他
      們來領書籍的時候，五月份是受訓的一開始時。我說我們
      立榮公司招訓的飛行員福利條件沒有國際線好，我們將公
      司的狀況跟他們說，我沒有告訴他們合約的細節，但是我
      說了合約的重點是六年壹佰萬元，這是你至少服務六年，
      如果服務不滿三年要給付違約金壹佰萬元，超過三年照比
      例賠償，我還有提到我台北不缺飛行員，所以他們進來的
      話要派到高雄去，這點的部分，因為我在高雄當過總主任
      ，所以甲○○、證人郁國瑞還請我在高雄幫他們找房子。
      我記得甲○○要求的房子是要有車庫的房子，我說這比較
      困難。」、「（問：有無提到待遇？）我說訓練期間大約
      八、九萬元，我說比較細節的部分請他們去找經理科長詢
      問。」、「（問：六年起算時點為何？受完訓練要另外簽
      約嗎？）5月2日不算，訓練期間不算，從完全受完訓練才
      開始起算。訓練完沒有再簽署其他合約。」等語（見原審
      卷第67頁）。
    2.證人郁國瑞亦證稱：「受訓第一天5月2日，有跟甲○○一
      併接受李副協理當面說明合約內容、違約金條款、派遣基
      地的內容。我與甲○○是同時進公司。那天李協理同時見
      我們二人，大致跟我們講說合約內容，重點是我們進入公
      司後簽立的合約時間是六年，六年中間中途離開公司前三
      年賠償壹佰萬元，從第四年開始依據比例償還，那時跟我
      們說我們的出發地（home base)要到高雄去，李協理表示
      高雄欠缺飛行組員。」、「（問：當時你與甲○○有無意
      見？）我向李協理表示我失業三年半，我願意配合公司的
      ，我很珍惜工作機會。我記憶中甲○○表示他父親年紀大
      ，且有一個剛出生的小孩，儘可能可以留在台北。但是李
      協理當場對他說這可能沒有辦法。」、「關於合約，我在
      5月31日出國，在我出國前一天下午， 江夏萍有給我一份
      合約書（一式二份，壹份公司存檔，壹份我們自己留底）
      ，江小姐表示希望我們儘快簽好給我公司，因為我隔天要
      出國，且合約要找保證人，我表示我從日本回來之後，我
      找到保證人再交給公司，我回來找了保證人就簽合約書了
      。5月2日至5月30日開始上地面學科， 就有安排相關人員
      來跟我講解一些包括公司規定、免費機票申請，眷屬申請
      ，福利及保險、員工及眷屬保險，有安排行政人員來跟我
      們說明，有一些影印的資料給我們參考。義務方面，講受
      訓期間及任職公司期間違約金的問題。」、「地面學科之
      後是模擬機訓練，之後是航路訓練（約二十天左右），整
      個訓練課程才結束，成為正式的機師。我認為從5月2日開
      始就算是公司的受僱員工，因為那時已經面試合格，已經
      開始地面學科訓練，有正式領取薪水， 5月30日公司發給
      薪水時，已經將五月份的薪水全薪。」等語（見原審卷第
      78至79頁）。
    3.證人即立榮公司航員管理課課長林清琦證稱：「合約是我
      與江夏萍小姐5月30日拿到教室給學員， 但當天甲○○不
      在教室，所以是當天由證人郁國瑞代收轉交給甲○○，事
      後甲○○有來辦公室問江夏萍合約及保證人的事情。」、
      「收到合約之後，他就出國去飛模擬機。到七月初，回到
      臺灣之後，江夏萍跟甲○○催收合約的時候，甲○○表示
      已經忘了這件事情。」、「七月中由我接收讓甲○○簽收
      合約。甲○○表示他會儘快把合約簽妥並尋找保證人。過
      幾天我再與甲○○聯繫時，他表示他老婆是唸法律系的，
      舅舅是律師，他表示合約不妥，但是他認同合約是業界的
      作法，他會提到他老婆是因為我提到一般保證人都會找配
      偶，他才說他太太覺得合約不好所以不簽署。」、「甲○
      ○說他認同合約是業界的作法，所以他會到外地去找其他
      朋友做保人，但是他後來沒有交合約給我，我有再跟他催
      ，一直到7月24日他下午1點飛完他有進辦公室，我都有跟
      他催收。」、「一直到8月1日中午他才來公司，他講說這
      個合約他確定不簽署。一方面他也找不到保證人，我的經
      理跟他說你保人不簽署沒有關係，你當事人自己在上面簽
      署，繼續訓練，但是甲○○拒絕。同時甲○○也提出希望
      用三十萬元作賠償，但是這個公司不同意。」等語（見原
      審卷第68頁反面至第69頁）。核與證人郁國瑞證稱 ：「5
      月30日下午，我記得江小姐跟我講說甲○○在哪裡，我說
      在電腦教室，我記得他是託給我轉交，我印象中有轉交給
      甲○○。」、「我在電腦教室，那裡有一個門會鎖起來，
      甲○○應該是在裡面看書，我通常看書是在外面的大教室
      ，我記得我敲門拿給甲○○。」、「我記得那天我敲門，
      他開門，我說這是合約書，江小姐說要找保證人且保證人
      不可以找公司同事，可以找老婆，或是公司以外的人，我
      大致重點講完，我就走了，他沒有表示什麼。」等語（見
      原審卷第80至81頁）相符，應可採信。故立榮公司主張已
      於95年5 月30日將合約書、同意書暨聲明書等件交付予甲
      ○○等語，堪信為真正。
    4.查，證人李英進、郁國瑞、林清琦與甲○○素無怨隙，三
      人所證述之情節相符，是渠等所為之證詞，應堪採信。而
      據前開證人之證詞，足證立榮公司在甲○○參加面試及到
      職日（即95年5月2日）當天，即已向甲○○說明其於受雇
      後一定之工作內容與條件，除基本薪資外，並包含違約金
      條款及以高雄為飛行出發地等勞動契約重要之點，且立榮
      公司復於95年5月30日將載明上述工作內容與條件之合約
      書託付證人郁國瑞轉交予甲○○，而甲○○於面試及到職
      日或收受合約當時，均未表示不能接受或提出其他異議，
      仍接受立榮公司長達三個多月的飛行訓練，並按月領取全
      薪，縱甲○○未於合約書上簽名，仍應認其就合約書所載
      勞動契約內容與條件，已與立榮公司意思表示一致，兩造
      間之勞動契約關係自斯時起即已成立。而飛機駕駛員之培
      訓費用頗高，此為眾所週知之事實，立榮公司花費鉅資訓
      練甲○○，不可能在培訓之前未要求甲○○最少服務期間
      及違約金賠償，何況甲○○自承在瑞連、大華、國華等航
      空公司擔任機長及教練機師等語，係航空業出身，就此業
      界規矩知之甚詳，甲○○如認前開條款不合理而不同意，
      理當於面試錄取後拒絕到職，焉有於訓練即將屆滿前，始
      謂其於95年7月間立榮公司交付合約書時， 方知悉有違約
      金條款等之勞動條件云云？況甲○○就其所辯，並未舉證
      以實其說，且與前揭證人所述內容無一相符，自無可採。
    5.又，甲○○既已於5年5月30日收受合約書、同意書暨聲明
      書全文，如不同意合約書所載之系爭違約金條款、或同意
      書所載之「以高雄為原始僱用地」、或認聲明書所載之「
      如因業務上之需要，本人同意接受公司調動本人之職務、
      工作地點或調動本人至長榮集團相關企業任職」或「公司
      得無償或永久使用本人於任職期間為模特兒所拍攝之肖相
      …」等條件係不合理，自應於合理時間內向立榮公司表示
      異議，並要求與立榮公司進行勞動條件之協商，如立榮公
      司拒絕進行勞動條件之協商，甲○○理應拒絕繼續接受立
      榮公司安排之訓練課程，並表明終止勞動契約，然甲○○
      非但未為不同意之表示，反而藉詞一時找不到保證人而未
      交還合約書，並繼續參與各項訓練課程、且領取薪資，直
      至立榮公司在同年7 月下旬積極催索甲○○交還合約書止
      （甲○○遲至同年8月1日始表示契約條件不合理，不欲簽
      署），期間長達2個月，客觀上應認甲○○就系爭全份合
      約書所載之勞動條件，已為默示之承諾意思表示，兩造間
      之系爭勞動契約確已成立至明。甲○○辯稱立榮公司係於
      95年7月間方片面變更勞動契約內容云云， 且未舉證以實
      其說，即屬無據，而無可採。
五、甲○○終止勞動契約，是否合法有據？立榮公司終止勞動契
    約，是否合法有據？立榮公司請求甲○○給付違約金100萬
    元有無理由？
  (一)立榮公司主張95年7月下旬為方便甲○○尋找保證人，立榮
    公司特予甲○○休假，惟甲○○並未予以回覆，立榮公司遂
    於95年7月31日、同年8月4日以第4396號、 第4472號存證信
    函通知甲○○，請其回公司報到並履行契約，詎甲○○仍不
    履約， 立榮公司始於95年8月10日以第47號存證信函以甲○
    ○無正當理由曠職三日為由，終止兩造間之勞動契約，依合
    約書第6條第1項第1款、同條第2項之約定，甲○○給付全額
    之違約金100萬元等語。惟為甲○○所否認， 並辯稱兩造僅
    對於勞動契約中薪資及勞務提供之重要之點，達成意思表示
    合致，而對於違約金、原始雇用地、於企業集團內調動、肖
    像權之使用等非必要之點，並未達成合致。又關於系爭違約
    金之賠償方式，應係接受訓練完成後，未在立榮公司任職滿
    六年，始需賠償，在受訓期間並無賠償違約金之問題。另合
    約中關於違約金、原始雇用地、於企業集團內調動、肖像權
    之使用等條款，未經兩造磋商，該等條款之內容多不利於甲
    ○○，而有利於立榮公司，因此依民法第247條之1規定應屬
    無效。且該等條款未於兩造訂定僱用關係之初，即已磋商確
    定，嗣後立榮公司始要求甲○○簽署，即是片面變動勞動條
    件，依勞基法第14條第1項第6款之規定，甲○○於95年8月
    2日以存證信函通知終止兩造之勞動契約，應屬合法云云。
  (二)惟查，如上所述，立榮公司在甲○○參加面試及到職日（即
    95 年5月2日）當天， 即已向甲○○說明其於受雇後一定之
    工作內容與條件，除基本薪資外，並包含違約金條款及以高
    雄為飛行出發地等勞動契約重要之點， 復於95年5月30日將
    載明上述工作內容與條件之合約書託付證人郁國瑞轉交予甲
    ○○，故甲○○對於合約書所載工作內容與條件應知之甚詳
    ，而合約書上所載包含違約金條款及以高雄為飛行出發地等
    勞動契約重要之點核與證人所證述當面告知甲○○之內容相
    符，是以合約書並無變更勞動契約內容之情事。甲○○空言
    辯稱立榮航空係於95年7 月間方片面變更勞動契約內容云云
    ，自無可採。
  (三)甲○○又辯稱因立榮航空之受僱人林清琦於95年7 月28日告
    知對甲○○為停職停薪處分，並將保留同年月29日起至31日
    止之勤務，且自同年8月間起即未予安排勤務， 其依勞基法
    第14條第1項第6款終止兩造間勞動契約，應屬合法云云。惟
    此為立榮航空否認，且查：
    1.甲○○自同年月25日起至同年月31日止，期間並未上班，
      此為甲○○所不爭執。足見立榮航空尚無告知甲○○遭停
      職停薪處分之可能。且證人林清琦到場證述：「7月24 日
      我與他提到合約時，他說訓練期間很忙，沒有足夠時間找
      保人，我說我放假給你，你去找保人，28日（禮拜五）要
      跟我確定，這段期間任何時間完成，聯絡我，我可以去調
      教學機長來繼續幫甲○○訓練完成。」、「 訓練一般是8
      月10日完成。但是一直到28日我都聯絡不到他，他手機沒
      有開，家中只有答錄機，所以29、30、31日就排定保留任
      務，看他何時跟我聯絡，我再排教學機長，繼續航路訓練
      。」、「甲○○後來沒有跟我聯絡，一直到8月1日中午他
      才來公司，他講說這個合約他確定不簽署。」、「在7 月
      24日那天我們沒有跟甲○○表示對他停職、停薪，我們七
      月份也有全額入帳，我們沒有跟他講停職、停薪。」等語
      （見原審卷第69頁）。
    2.甲○○雖提出95年7月28日空勤組員任務班表及變動通知
      單為證，惟觀之該通知單上僅記載自同年7月27日及28 日
      係「任務間休息DUTY OFF」、自同年7月29日起至2月31日
      止則為「保留任務」（見原審卷第22頁、第23頁），並非
      「停職」或「停飛」。而所謂之「保留任務」，其原因容
      有多端，或為立榮公司任務派遣調度所致，並不足以證明
      甲○○係遭立榮公司予以停職停薪。參之證人林清琦證稱
      ：「（問: 排班表是如何交付給甲○○？）我們用公司內
      部電郵及紙本，紙本放在公司八樓報到中心的甲○○個人
      信箱。」、「（問：24日之後，你就要甲○○休息去找保
      證人，直到28日為止，從這參份文件中，如何可以看出25
      、26、27、28這4天，甲○○是在休假當中？）上面有顯
      示DUTY OFF。」等語（見原審卷第69頁反面）。核與卷附
      前開任務派遣單上載「07/26任務休息」、 空勤組員任務
      變更通知單上載「07/27任務休息DUTY OFF」、「07/28任
      務休息DUTY OFF」相符。堪認立榮公司主張其之所以保留
      甲○○原定之前開勤務，僅係因甲○○託詞忙碌、無暇覓
      及保證人，乃保留甲○○之任務，使甲○○有休假時間得
      以另覓保證人之事實，應堪採信。甲○○辯稱立榮公司於
      95年7月26日擅自更改班表取消27日、28日之任務云云，
      即非可採。
    3.佐之甲○○當月之薪資業經立榮公司全額發給，此有該月
      份員工總給與明細表上載97,503元（本薪：30,000元、職
      務津貼：22,000元、交通補助費：503元、飛行津貼：45,
      000元）可考，核與MD90機長副機長薪資結構表上載「 副
      機長本薪：30,000元、職務津貼：22,000元、飛行津貼：
      45,000元」等工資相符（見原審調字卷第123、126頁），
      並無扣除之金額，且衡之常情，倘若甲○○果遭立榮公司
      予以停職停薪之處分，勢必有人事命令或通知或公告等文
      件足憑，然甲○○亦未能提出該等文件以為證明。再參以
      立榮公司先後於95年7月31日、 95年8月4日寄發予甲○○
      之第4396號、第447 2號存證信函，其上均載明「 請台端
      於函到後立即前往公司報到，已完成後續所有訓練課程暨
      履行合約義務」等語（見原審調字卷第10、13頁），足見
      立榮公司在與甲○○失聯之下，仍有意使甲○○完成訓練
      暨提供勞務，益證立榮公司並未對甲○○為停職停薪之處
      分，否則即無發函促請甲○○上班之必要，然甲○○仍未
      為之，並於同年8月1日始到公司表明不擬簽約，則立榮公
      司於前述無法聯絡甲○○之情況下，未予事見排定勤務，
      事屬當然，難謂有何損害甲○○權益之情事可言。是甲○
      ○抗辯立榮公司於7月份對甲○○為停職停薪之處分並苛
      扣薪資，且自8月起即未排定飛航行程有損其權益云云，
      核與事實不符，即非可採。
  (四)綜上，立榮公司並未片面變更勞動條件，亦無對甲○○為停
    職停薪之情事， 則甲○○據此於95年8月2日以第175號存證
    信函（見原審卷第24頁至第25頁）通知立榮公司依勞基法第
    14條第1項第6款之規定終止兩造間勞動關係，即屬無據，而
    不合法。
六、立榮公司終止契約，是否合法有據？立榮公司請求甲○○給
    付違約金100萬元有無理由？
  (一)按勞工無正當理由繼續曠工三日，或一個月內曠工達六日者
    ，雇主得不經預告終止契約，勞基法第12條第1項第6款定有
    明文。而兩造於系爭合約書第8條亦約定：「乙方（ 即甲○
    ○）有下列情事之一者，甲方（即立榮公司）得逕行終止本
    合約，乙方不得異議。(一)無正當理由繼續曠課、曠職達三日
    者。」（見原審調字卷第8頁）。 本件立榮公司既未對甲○
    ○為停職停薪之處分，則甲○○於28日假滿後自應恢復上班
    ，但甲○○自承其自同年月29日起至31日止並未上班，則立
    榮公司主張甲○○於同年月29日起至31日起未上班，已曠職
    達三日，依勞基法第12條第1項第6款之規定及系爭合約書第
    8條之約定，於同年8月10日以第45號存證信函（見原法院簡
    易庭卷第14頁、原審卷第28頁）通知甲○○終止兩造間勞動
    契約（該存證信函亦經甲○○所收受，為甲○○所不爭執）
    ，應屬合法有據。
  (二)系爭合約書第6條約定：「違約金之賠償： 若有下列情事之
    一時，乙方需賠償甲方『違約金』：(一)乙方於訓練或服務期
    間有本合約第八條規定之情事發生或因可歸責於乙方之事由
    而致甲方終止本合約時。…前項所稱違約金總額為新台幣壹
    佰萬元整。其賠償方式為：若因前項情事所造成之『提前終
    止合約』發生於訓練期間或應服務年限之一半以前，乙方應
    賠償全額之違約金…。」依此約定，如有合約書第八條規定
    之情事發生或因可歸責於甲○○之事由致契約於訓練期間提
    前終止者，甲○○依約即應給付違約金100萬元。 而兩造間
    勞動契約係因甲○○曠職3 日之可歸責於甲○○事由而於訓
    練期間提前終止，則立榮航空依合約書第6條第1項第1款、
    第2項之約定，請求甲○○給付違約金100萬元，即屬有據。
  (三)按「約定之違約金過高者，法院得減至相當之數額。」民法
    第252條固定有明文。惟按違約金之約定， 為當事人契約自
    由、私法自治原則之體現，雙方於訂約時，既已盱衡自己履
    約之意願、經濟能力、對方違約時自己所受損害之程度等主
    、客觀因素，本諸自由意識及平等地位自主決定，除非債務
    人主張並舉證約定之違約金額過高而顯失公平，法院得基於
    法律之規定，審酌該約定金額是否確有過高情事及應予如何
    核減至相當數額，以實現社會正義外，當事人均應同受該違
    約金約定之拘束，法院亦應予以尊重，始符契約約定之本旨
    （最高法院93年度台上字第909號判決參照）。經查， 甲○
    ○於95年5月2日到職後即開始接受立榮公司之MD90飛機駕駛
    訓練，課程包括地面學科、國外模擬機訓練、航路訓練等，
    此觀之證人郁國瑞證稱：5月2日開始上地面學科，從5月2日
    到5月30日，5月31日我出國到日本受訓，甲○○比我晚二天
    到日本，從6月1日到6月30日在日本接受模擬機訓練， 7月1
    日回國。」等語即明， 而全部訓練課程約至8月10日完成，
    甲○○卻於訓練課程即將完成前之95年7 月29日起即未上班
    ，致立榮公司之前對甲○○所為近三個月之培訓功虧一簣，
    姑不論立榮公司所支付甲○○三個月之薪水即達約30萬元，
    更遑論甲○○在日本接受模擬機訓練一個月包括食、宿、交
    通之訓練費用及在國內之航路訓練、地面學科訓練之費用，
    亦達百萬元以上，所費不貲，此有立榮公司提出之訓練費用
    明細表及相關單據可稽（見原審調字卷第16至126頁）， 甲
    ○○對於原證7之相關單據並不爭執，堪信為真正， 是以立
    榮公司主張為培訓甲○○而使其得駕駛MD90飛機等能力，花
    費高達160多萬元等語，應可採信， 則因甲○○在訓練完成
    之前，無正當理由拒絕繼續履行合約，立榮公司因此受之損
    害，至少有100萬元，應可認定。而合約書約定之違約金100
    萬元為損害賠償總額預定之性質，此為兩造所不爭執，而兩
    造於訂約時，既已盱衡自己履約之意願、經濟能力、對方違
    約時自己所受損害之程度等主、客觀因素，本諸自由意識及
    平等地位自主決定，除非甲○○主張並舉證約定之違約金額
    過高而顯失公平，兩造均應同受該違約金約定之拘束，法院
    亦應予以尊重，始符契約約定之本旨。甲○○既未主張亦未
    舉證兩造約定之違約金過高而顯失公平，法院自無予以核減
    之必要。
七、綜上所述，立榮公司以甲○○曠職3日為由，依合約書第8條
    、勞基法第12條第1項第6款規定終止兩造間勞動契約，合法
    有據。從而，本件立榮公司依合約書第6條第1項之規定請求
    甲○○給付違約金100萬元，及自起訴狀繕本送達翌日即95
    年10月15日起至清償日止，按年息5%計算之利息，為有理由
    ，應予准許。原審就上開應准許部分中之50萬元本息，為立
    榮公司敗訴之判決，尚有未洽，立榮公司上訴意旨求予廢棄
    改判，為有理由，爰由本院予以廢棄改判如主文第二項所示
    。至於上開應准許部分中其餘50萬元本息部分，原判決判令
    甲○○如數給付，經核於法並無不合，甲○○上訴意旨求予
    廢棄改判，為無理由，應駁回其上訴。
八、兩造其餘攻擊或防禦方法，及未經援用之證據，經本院斟酌
    後，認為均不足以影響本判決之結果，自無一一詳予論駁之
    必要，又立榮公司先位之訴既有理由，本院自無庸就立榮公
    司備位之訴審理，附此敘明。
九、據上論結，本件立榮公司之上訴為有理由，甲○○之上訴無
    理由，爰判決如主文。
中    華    民    國    97    年    5     月    27    日
                    勞工法庭
                        審判長法  官  黃豐澤
                              法  官  吳光釗
                              法  官  蕭艿菁
正本係照原本作成。
不得上訴。
中    華    民    國    97    年    5     月    27    日
                              書記官  王秀雲


司法院資訊處製作；財團法人民間司法改革基金會備份。
